【裁判字號】    98,婚,326
【裁判日期】    981126
【裁判案由】    履行同居
【裁判全文】
臺灣高雄地方法院民事判決               98年度婚字第326號
原      告  丁○○    （大陸地.
即反訴被告
訴訟代理人  陳清朗律師
複代理人    呂郁斌律師
被      告  乙○○
即反訴原告
訴訟代理人  蕭永宏律師
上當事人間履行同居等事件，本院於民國98年11月10日言詞辯論
終結，判決如下：
    主  文
被告應與原告同居。
反訴原告之訴駁回。
本訴及反訴訴訟費用均由被告即反訴原告負擔。
    事實即理由
壹、兩造爭執要旨：
甲、本訴方面：
一、原告起訴主張：
（一）原告為大陸人士，兩造於96年5 月16日在大陸地區湖南結
      婚，並在台灣補辦公開儀式，宴請親友，申辦戶籍登記在
      案，兩造於婚後共同住居於戶籍地即高雄縣美濃鎮○○街
      57號，夫妻間感情原本融洽，詎被告受父母之挑嗦，沒多
      久即勸原告返鄉省親，隨後被告即不再向主管機關申辦原
      告返台團聚，直到97年7 、8 月始寄一份函件及入境證給
      原告，原告隨即搭機返台欲與被告團聚，同年9 月18日抵
      台返回夫家時，即遭受被告及父母拒絕開門，不讓原告進
      入夫家，原告多次請求有關單位協助均不得要領，原告並
      寄發存證信函給原告請求履行同居義務，亦得不到回應，
      為此依法請求被告應履行同居義務，讓原告返回兩造戶籍
      地共同生活。
（二）被告以兩造有難以維持婚姻之事由，拒絕與原告履行同居
      義務，惟被告所辯全屬不實。兩造在台共同生活期間，被
      告表示身體不適，且有憂鬱症，因此無法工作，然原告亦
      因身分問題而無法外出工作，僅能在家幫忙家務之事，致
      被告及其母親對於原告無法外出工作心生不滿，因此與原
      告商量回大陸地區學習手藝後再返台共同生活，對於生活
      上較有保障，原告聽其所言，於96年11月間回大陸地區，
      詎原告回到大陸地區後，被告嗣後傳簡訊給反訴被告表示
      離婚之意，原告頓感受騙之情，蓋原告結婚之金項鍊一條
      、金手鐲二個、金戒指一個、白金項鍊一條均交由被告持
      有，且被告亦於婚前同意每月給反訴被告新台幣二千元零
      用錢，原告得以寄回老家等承諾，是否均已結婚而不再履
      行？因此原告始會回以簡訊，惟從上開簡訊內容觀之，足
      徵係被告失信且有欺騙原告之情，從而原告並非不願來台
      與被告共同生活，而是被告並未辦理讓原告來台之相關資
      料，因此原告始無法來台與被告共同生活，是以被告辯稱
      原告於96年11月間返回大陸過年後即不願來台云云，顯非
      實在。又原告與訴外人甲○○並無發生任何不忠於兩造婚
      姻之事，被告藉詞離婚之意，至為明確，蓋原告僅知悉訴
      外人甲○○係與其表姐鄧翔文結婚，原告稱呼甲○○為表
      姐夫，原告自無與其發生任何曖昧關係，被告之主張，顯
      然係強加之罪，自不足採。
（三）按「夫妻之一方，有民法第1052條第1 項以外之重大事由
      ，難以維持婚姻者，夫妻之一方得請求離婚。但其事由應
      由夫妻之一方負責者，僅他方得請求離婚」，此為民法第
      1052條第2 項所明定。查原告接到被告幫其辦理來台證件
      資料後，於97年9 月18日來台與被告共同生活，詎原告回
      到被告住處時，被告竟莫名其妙拒絕原告進入（嗣後原告
      得知係受其母親之影響），造成原告有家歸不得而需在外
      露宿，原告係一女子，遇此情形，六神無主、徬惶無助，
      顯然被告有戲弄原告之情，幸賴同鄉之協助，原告告暫時
      住在同鄉家中約三、四個月，期間原告多次懇求被告履行
      共同生活之義務，請求被告讓原告回去共同生活，均遭拒
      絕，原告並透過調解委員會協調罔效，原告為求生活，因
      此在外租屋工作，原告於兩造婚姻上並無可歸責之處，被
      告以不實之藉口主張婚姻之無法維持係可歸責於原告云云
      ，原告予以否認，是以既是可歸責於被告之事由，則被告
      自無從依重大事由而主張難以維持婚姻，並拒絕履行同居
      。
二、被告則辯稱：
（一）兩造於96年5 月16日在大陸結婚，後原告於同年9 月7 日
      入境台灣，至同年11月21日反訴被告返回大陸，婚姻共同
      生活才2 個月又14天，情基礎甚為薄弱，而且共同生活期
      間，即經常發生嚴重爭吵。原告於96年11月間返回大陸過
      年，之後即不願回台，被告寄通行證、現金等給反訴被告
      ，請求原告回台，為原告所拒。期間原告以000000000000
      0000之電話傳多通簡訊至反訴原告0000000000號電話。簡
      訊內容略以：「記得把我所有東西寄回來，我收所有東西
      後，再簽字你寄回去，請你在信封裡面多放點錢，因為辦
      離婚手續要來回寄幾次證件，還有你不是說每月寄二千元
      嗎，先給我順便寄五個月的，讓我看到你的誠意，我希望
      你說話算話，對得起你的良心。」、「說句實在話，我只
      是想，過去和你離婚後，去打工掙錢還債而已，並未想過
      去找你麻煩，可是你總是騙我，你喜歡被人騙嗎？那種感
      覺好受嗎？你太不了解我了。這樣吧，你在信封裡順便放
      一萬元台幣，把我所有的東西寄回來，我會馬上簽字給你
      寄回去，我今天有去回飛機票來回才二千多元，我是真的
      不想去你家裡吵，沒有意思，如果歐小春真敢到我家裡去
      ，我不打死她，我家裡人會打死她，把我害成這樣還有臉
      去我家裡。如果你對這麼小的要求都不答應我，反正我也
      不想活了。」、「其實我還真不想去台灣受那個活罪，我
      在家裡一個月也能掙一千多元，我一個人過很輕鬆的日子
      ，想吃什麼就吃什麼，想穿什麼都能穿，自由自在，無拘
      無束，你說這人活著圖什麼？不就輕鬆快樂的生活嗎？其
      實我覺得你很窩囊很可憐的，因為我是真心愛你，所以並
      未想過要為難你，畢竟夫妻一場，我也想好聚好散，趕快
      解決。我也好安心過日子。你以為  我很好過嗎？我早就
      瘋了，都成神經病了，你可知道這對我打擊有多大，我早
      就崩潰了，要不是害怕父母白髮人送黑髮人，我早就自殺
      了死了。」、「你不要再騙我了，我知道郵寄費都不止麼
      多，一次性寄過來。那二千元除外，因為要寄幾次，辦通
      行證又用了幾百元，你媽把我的麻藥扔掉了，我只是用來
      賣點葯品而已，我是看你可憐才提了這個小小的要求。你
      再騙我，惹火我了，大家都不好過。」就以上原告所傳的
      簡訊內可知，原告實無意再與被告共營夫妻共同生活。
（二）原告自96年11月21日返回大陸過年，被告於97年4 月11日
      提出申請原告入境台灣，移民署於4 月18日將許可原告入
      境台灣之文件寄給被告，被告至遲於4 月底以前就將許可
      入台文件寄給原告，而原告卻遲至97年9 月18日才入境台
      灣。而原告所以於9 月18日入境台灣，是因為甲○○於9
      月5 日到大陸娶原告表姐鄧翔文，他們之間相約到台灣之
      故。所以原告回台灣之目的並非與被告共營婚姻共同生活
      ，可從原告所發的簡訊，及原告返回台灣日期並未通知被
      告原告可以證明。而被告早將原告入台相關文件寄給原告
      ，並非對原告不理不採，只是原告未收到其所要求之金錢
      數目而不願回台。
（三）原告於97年9 月18日再度入境台灣，在台灣期間，與丙○
      ○之夫甲○○交往甚密。丙○○因會錢之事與甲○○辦理
      假離婚，因而住高雄，多次回美濃新興街26巷15號住家，
      發現原告在其家中，並曾經跟蹤原告二次，晚上十點多在
      雙峰公園看兩人併肩坐，丙○○因而罵原告二人。又甲○
      ○老家地址永安路350 巷6 號，而戊○○住於永安路352
      號，從戊○○家客廳後窗戶可以看到甲○○家的客廳，晚
      間見甲○○帶原告進入客廳後，即沒有再見到他們二人出
      來，顯然二人同宿於該屋內。原告明知甲○○是其表姐夫
      ，仍然與甲○○有親蜜的關係，業經鍾金玉、丙○○證述
      明確，違背夫妻間忠實之義務，令被告難以接受。兩造婚
      姻為買賣式之婚姻，非戀愛結婚，原告隱瞞先前結過婚之
      事實，因被告尚未結過婚，當然希望娶未結過婚的人當太
      太，當發現原告已結過婚時，對結婚共營夫妻生活的基礎
      已動搖。因有上開事實發生，被告再無維持兩造婚姻之意
      願。兩造婚姻生活產生破綻，為可歸於原告被告之事由，
      故被告不願履行同居義務。
乙、反訴方面：
一、反訴原告起訴主張：如上所述，兩造自96年5 月16日結婚至
    今已2 年多，實際共同生活才2 個月又14天，婚姻生活客觀
    上已產生重大破綻，兩造婚姻無繼續維持之價值。相信任何
    人處於反訴原告相同情形，均不願再維持婚姻共同生活，而
    婚姻生活產生破綻，為可歸於反訴被告之事由，爰依民法第
    1052條第2 項之規定，請求准予判決兩造離婚。
二、反訴被告則辯稱：如前所述，反訴被告於兩造婚姻上並無可
    歸責之處，反訴原告以不實之藉口主張婚姻之無法維持係可
    歸責於反訴被告云云，反訴被告予以否認，是以既是可歸責
    於反訴原告之事由，則反訴原告自無從依重大事由而主張難
    以維持婚姻，反訴原告之請求，係無理由，為此狀請  鈞院
    鑒核，駁回反訴原告之訴，以維權益。
貳、得心證之理由：
甲、本訴部分：
一、按夫妻之一方為台灣地區人民，一方為大陸地區人民者，其
    結婚或離婚之效力，依台灣地區之法律，台灣地區與大陸地
    區人民關係條例第53條定有明文。查本件原告為大陸地區人
    民，被告為台灣地區人民，兩造於民國96年5 月16日結婚之
    事實，有原告提出之戶籍謄本、公證書、海基會證明為證，
    應堪信為真實，依上開法律規定，本件原告請求被告履行同
    居義務，屬結婚之效力，自應適用台灣地區之法律。
二、原告主張兩造結婚後與被告返回台灣，婚後並共同居住於兩
    造現戶籍地即高雄縣美濃鎮○○街57號，惟原告於96年底返
    回大陸後，於97年9 月18日返回台灣，欲返回上開戶籍地與
    被告履行同居義務，卻遭被告及其家中拒絕，屢經原告多次
    發函或請相關單位協助，被告仍拒絕原告返回家中同居等情
    ，業據其提出存證信函、調解不成立證明書、本院家事庭傳
    票通知書為證，並經證人即員警張新松、李添榮於本院審理
    時分別到庭證稱：「我有受理原告及她先生爭執情形，我到
    現場時，原告人在外面沒有辦法進去，原告說要進去被告家
    裡拿回衣服，但是她的婆婆在場沒有講話，我說既然原告是
    你媳婦應該讓他進去，原告有表示要與被告同住，但是被告
    就是不願意讓他住在家裡，是何原因我不知道」、「當時我
    聽值班人員說現場有糾紛，我去現場時看見兩造有糾紛，是
    因為婚姻問題發生口角，原告說有衣服放在被告家裡要拿回
    去而發生爭執」等語明確，被告對上情亦不爭執，惟以前揭
    情詞置辯。經查：
（一）被告辯稱原告返回大陸後，並無意再返回台灣與被告同居
      云云，然由被告所提出原告所傳簡訊內容觀之，均係抱怨
      被告失信且有欺騙原告之情，並無拒絕來台履行同居義務
      之意；且被告於97年4 月11日始向內政部入出國移民署高
      雄服務站以團聚事由代申請原告入境台灣，該站於97年4
      月17日許可核定並於18日將資料寄出於申請人即被告等情
      ，有該站98年10月30日移署服高縣慧字第0988258822號函
      在卷可佐，因此至少在98年4 月以前，被告並未依法申請
      原告入境來台，被告雖辯稱其接獲許可函後隨即寄給原告
      云云，然並未能舉證以實其說，故被告以原告於97年9 月
      18日始入境台灣作為原告拒絕同居之正具，並不足採。況
      由前開資料顯示，原告返台後透過各種管道希望能返回戶
      籍地與被告同居，均遭被告拒絕，足以認定原告並無拒絕
      履行同居之情事，被告上開所辯，難予採信。
（二）被告復辯稱原告在台期間與訴外人甲○○過從甚密，並舉
      證人鍾金玉、丙○○到庭證稱：「我認識甲○○，他住在
      我家後面，他與丙○○離婚了，我有看過原告與甲○○他
      們倆進去甲○○家客庭後就沒有再出來，他們在客廳是並
      肩坐著聊天」、「我與甲○○並不是真的要離婚，離婚後
      我有回家查看，有看到原告好幾次，我還罵過他，有次我
      看到甲○○與原告兩人併坐於公園，甲○○的手還搭在原
      告腰上」等語，惟原告堅決否認與甲○○有何曖昧關係，
      證人甲○○復到庭結證稱：「（與鄧翔文何時結婚？）97
      年9 月5 日結婚，丙○○是我前妻，離婚有二年多了，97
      年9 月18日來台時，我有借房子給原告住，因為原告來台
      時，原住在媒人婆的家裡，但是後來媒人婆的先生回來，
      沒有地方住，所以我就將我的房子借原告住。（原告在你
      家裡時，是否有與原告發生曖昧之事？）沒有。我有聽原
      告說被告及被告的婆婆不讓她回家，原告也有請里長出面
      處理這件事，…（是否曾經與原告在公園時，丙○○有大
      罵原告之事？）有，當時我帶孫子買鹽酥雞，剛好碰到原
      告牽隻小狗在散步，所以就與原告坐下來聊天，當時公園
      有很多人，然後被我前妻看到，後來我的前妻問我說你們
      在幹嘛（你與原告聊天時，是否有抱原告行為？）沒有（
      原告在你家住過3 個晚上以後，她後來住那裡？）媒人婆
      先生好了以後，原告又與媒人婆同住。後來原告再去租房
      子。」等語。故依現有證據實不足以證明被告此部分指述
      屬實，自難遽予採信。
三、按夫妻互負同居之義務。但有不能同居之正當理由者，不在
    此限，民法第1001條定有明文。又按夫妻之住所，由雙方共
    同協議之；未為協議或協議不成時，得聲請法院定之；法院
    為前項裁定前，以夫妻共同戶籍地推定為其住所，民法第10
    02條亦定有明文。如前所述，兩造本為夫妻關係，先前又共
    同居住於現戶籍地，惟原告自大陸返台後被告即拒絕原告返
    家同居，且被告所舉之拒絕同居之理由亦無可採，是原告本
    於夫妻關係，訴請被告履行同居，依法應予准許。
乙、反訴方面
一、按判決離婚之事由，依臺灣地區之法律，台灣地區與大陸地
    區人民關係條例第52條第2 項定有明文。查本件反訴原告為
    台灣地區人民，反訴被告為大陸地區人民，反訴告訴請與反
    訴被告離婚，其判決離婚之事由自應適用台灣地區之法律。
    又民法第1052條第2 項所稱「有前項以外之重大事由，難以
    維持婚姻者」，乃抽象的、概括的離婚事由，係民法親屬編
    於74年修正時，為因應實際需要，參酌各國立法例，導入破
    綻主義思想所增設。但其事由應由夫妻一方負責者，僅他方
    得請求離婚，是其所採者為消極破綻主義精神，而非積極破
    綻主義。關於是否為難以維持婚姻之重大事由，其判斷標準
    為婚姻是否已生破綻而無回復之希望。而婚姻是否已生破綻
    無回復之希望，則應依客觀的標準，即難以維持婚姻之事實
    ，是否已達於倘處於同一境況，任何人均將喪失維持婚姻意
    欲之程度而定。至於同條但書所規定「難以維持婚姻之重大
    事由應由夫妻之一方負責者，僅他方得請求離婚」，乃因如
    肯定有責配偶之離婚請求，無異承認恣意離婚，破壞婚姻秩
    序，且有背於道義，尤其違反自己清白（clean hands)  之
    法理，有欠公允，同時亦與國民之法感情及倫理觀念不合，
    因而採消極破綻主義。
二、本件反訴原告主張兩造有難以維持婚姻之重大事由，無法係
    以兩造婚因為買賣婚姻，反訴被告隱瞞先前結過婚之事實，
    且婚後兩造僅共同生活2 個多月，之後反訴被告即拒絕返台
    而無與反訴原告履行同居之意，返台之後又與訴外人甲○○
    過從甚密云云為其論據。惟反訴原告自願到大陸娶反訴被告
    為妻，本對此種跨境婚姻缺乏感情基礎已有所認識，又無證
    據證明反訴被告有蓄意欺騙隱瞞之行為，則反訴原告於婚後
    反以兩造婚姻缺乏感情基礎主張婚姻難以維持，實不足採。
    況本件反訴被告並無拒絕履行同居之情事，亦無證據證明與
    訴外人甲○○有曖昧關係，已如前述，故反訴原告值此主張
    兩造婚姻有難以維持之重大事由，亦不足採。由卷內證據資
    料顯示，反訴被告返台後即積極欲返回戶籍地與反訴原告同
    居，卻遭反訴原告拒絕，故造成兩造無法營夫妻共同生活之
    事實亦屬可歸責於反訴原告，揆諸首開說明，自無從准許有
    責任之反訴原告向無責任之反訴被告請求離婚，反訴原告以
    此為由訴請離婚，難認有理，應予駁回。
丙、結論：本件本訴部分原告之訴為有理由，反訴部分反訴原告
    之訴為無理由，依民事訴訟法第78條，判決如主文。
中    華    民    國    98    年    11    月    26    日
                      家事法庭  法  官  吳宏榮
上為正本，係照原本作成。
如不服本判決，應於送達後20日內，向本院提出上訴狀。
中    華    民    國    98    年    11    月    30    日
                                書記官  葉正昭


司法院資訊處製作；財團法人民間司法改革基金會備份。
